臺灣高等法院刑事判決　　　　　　　 96年度交上易字第356號
上　訴　人
即　被　告　乙○○
選任辯護人　羅子武律師
上列上訴人因過失致死案件，不服臺灣基隆地方法院96年度交易
字第49號，中華民國96年9月19日第一審判決（起訴案號：臺灣
基隆地方法院檢察署95年度偵續字第39號），提起上訴，本院判
決如下：
    主  文
原判決撤銷。
乙○○因過失致人於死，處有期徒刑陸月，如易科罰金以銀元
佰元即新臺幣玖佰元折算壹日，減為有期徒刑月，如易科罰金
以銀元佰元即新臺幣玖佰元折算壹日。
    事  實
一、緣乙○○於民國94年4 月14日下午1 時7 分左右，駕駛6T-8
    007 號自用小客車，沿臺二線濱海公路，由福隆往宜蘭方向
    行駛；途經臺北縣貢寮鄉境內臺二線104.6 公里處時，因不
    諳路況，遂先停靠路肩翻閱地圖，再自路肩重新起步擬進入
    車道以續為行駛。乃乙○○本應注意車輛起步前，應顯示方
    向燈，並應注意前後左右有無來車，俾禮讓行進中之車輛、
    行人優先通行，暨隨時採取必要之安全措施，且依當時情形
    ，亦無不能注意之情事，竟疏未於起步前預為方向燈之顯示
    ，亦疏未注意其左後來車，旋貿然自路肩起步擬駛入車道；
    適有李格富騎乘PPL-978 號機車沿臺二線濱海公路路肩，自
    乙○○駕駛車輛後方駛至該處，亦疏未注意汽車在同一車道
    行駛時，除擬超越前車，後車與前車之間應保持隨時可以煞
    停之距離，復疏未隨時注意車前狀況，以致眼見乙○○駕駛
    車輛突自路肩起步擬駛入車道之時，雖急轉機車龍頭向左閃
    避，然仍因反應距離不足，致其「機車右手把最右側之塑鋼
    」自後撞擊乙○○駕駛自小客車之左後車燈，再與移動中由
    乙○○駕駛車輛之左側車體及左前方後照鏡發生刮擦碰撞，
    終至人、車左傾倒地滑行，而受有前胸淤青充血、頭部後腦
    左右兩側破裂流血、右手肘部擦傷、右小腿擦傷等傷害。乙
    ○○於肇事後，立即致電報警俾將李格富送往財團法人長庚
    紀念醫院基隆分院（以下簡稱「基隆長庚醫院」）施予緊急
    救治，並對嗣後據報前來處理之員警承認其為肇事者而自首
    ，並仍停留現場協助救護，然李格富仍因傷勢過重，延至96
    年4月15日凌晨1時35分不治死亡。
二、案經甲○○（即李格富之妻）訴由臺北縣政府警察局瑞芳分
    局移送臺灣基隆地方法院檢察署檢察官偵查起訴。
    理  由
壹、程序部分
一、按被告以外之人於審判外之言詞或書面陳述，除法律有規定
    者外，不得作為證據，刑事訴訟法第159條第1項固有明文。
    惟被告以外之人於審判外之陳述，即令與同法第159條之1至
    同法第159條之4「傳聞證據排除之例外」等規定不符，然「
    經當事人於審判程序同意作為證據，法院審酌該言詞陳述或
    書面陳述作成時之情況，認為適當者，亦得為證據；當事人
    、代理人或辯護人於法院調查證據時，知有上開刑事訴訟法
    第159條第1項不得為證據之情形，而未於言詞辯論終結前聲
    明異議者，視為有前項之同意」，刑事訴訟法第159條之5亦
    有明定。查本院認定事實所引用之卷證資料（詳如後述），
    其中，有關「被告以外之人於審判外之言詞或書面陳述」，
    非特未經被告或辯護人爭執其證據能力（參見本院96年12
    月12日審判程序筆錄第2至6頁），且自形式察其作成、取得
    當時外部情況，亦俱無「任意性」或「信用性」違反而顯然
    不適當之情形，而尚與刑事訴訟法第159條之5之規定相符。
    按諸首開說明，本院自應援引刑事訴訟法第159條之5規定資
    為傳聞證據排除例外之法律依據，即認關此「被告以外之人
    於審判外之言詞或書面陳述」，均有證據能力，而毋庸再依
    刑事訴訟法第159條之1至同法第159條之4等規定為個別性之
    斟酌。
貳、實體部分
一、訊之被告乙○○矢口否認有何上開犯行，辯稱：車禍發生當
    時，伊駕駛自小客車係停駛而靜止於路肩範圍，且伊之自小
    客車之左側車體應無與被害人之機車發生刮擦碰擦，又伊之
    自小客車左後車燈玻璃被撞破後之散落位置，應在左後車燈
    垂直車旁及後方之位置，是伊就本件車禍應無過失責任之可
    言云云。經查：
  (一)被告駕駛6T-8007號自用小客車與李格富騎乘PPL-978號機車
    ，於前揭時、地發生碰撞，李格富因而人、車左傾倒地滑行
    ，而受有前胸淤青充血、頭部後腦左右兩側破裂流血、右手
    肘部擦傷、右小腿擦傷等傷害，經送往基隆長庚醫院施予緊
    急救治，仍因傷勢過重，延至96年4月15日凌晨1時35分不治
    死亡等事實，為被告所不否認（原審卷第58頁之兩造不爭執
    事項），並有道路交通事故現場圖（基隆地檢相驗卷第61頁
    ）、道路交通事故調查報告表(一)、(二)（基隆地檢相驗卷第16
    至17頁）、李格富之長庚醫院診斷證明書（基隆地檢相驗卷
    第25頁）在卷可佐；且李格富因頭部外傷併顱內出血而休克
    死亡之事實，亦經臺灣宜蘭地方法院檢察署檢察官督同法醫
    師相驗屬實，分別製有相驗筆錄（宜蘭地檢相驗卷第38頁）
    、相驗屍體證明書（宜蘭地檢相驗卷第40頁）、驗斷書（宜
    蘭地檢相驗卷第48至53頁）及相驗照片10張（宜蘭地檢相驗
    卷第43至47頁）在卷可憑。
  (二)茲被告雖迭以前詞置辯，並一再聲稱「伊駕駛自小客車停駛
    而靜止於路肩之位置，即詳如卷附道路交通事故現場圖之所
    示而未經挪移」云云。然查：
  1.員警據報後抵達現場定位測繪時所見之「李格富騎乘機車」
    ，雖曾因救助傷患而一度挪移，然細稽檢察官指揮員警依採
    證照片所示情節，還原李格富人、車倒地靜止位置所重新測
    繪之道路交通事故現場圖（基隆地檢相驗卷第61頁），亦僅
    所示「李格富人、車倒地位置」與員警首度測繪現場圖（基
    隆地檢相驗卷第15頁）之所示內容有所歧異（按：警方到達
    現場時，因機車已移至路邊站立，李格富則已交由救護車送
    醫，故其首度測繪內容本無「李格富人、車倒地位置」；參
    見基隆地檢相驗卷第15頁所示之道路交通事故現場圖），且
    關此還原測繪內容，亦屢經被告確認無誤（基隆地檢相驗卷
    第63頁；原審卷第55頁）。由是堪認，員警依採證照片所示
    情節，還原李格富人、車倒地靜止位置所重新測繪之道路交
    通事故現場圖（基隆地檢相驗卷第61頁），應堪恃為本院認
    定兩車碰撞經過之依據。乃細繹上揭道路交通事故現場圖（
    基隆地檢相驗卷第61頁）所示內容，被告駕駛車輛與李格富
    騎乘機車首度碰撞後之所遺碎片，竟係散落在被告駕駛車輛
    「車尾後方1.4公尺處」之路段！即觀此碎片之散落所在，
    實已絕非「如道路交通事故現場圖所示，靜駛狀態之被告駕
    駛車輛」與「行進狀態之李格富騎乘機車」所能碰撞造成。
    對照以觀，被告辯稱「伊駕駛自小客車停駛而靜止於路肩之
    位置，即詳如卷附道路交通事故現場圖之所示而未經挪移」
    云云之洵非可取，首已不言可喻，且尤足反徵被告於本件車
    禍發生後，曾經一度挪移自己駕駛車輛俾求推諉己過之行止
    。雖證人即到場處理之警員林銘淵於偵查中證述：我現場圖
    上面在車尾後方1.4公尺處有點上碎片，是指那是碎片散落
    處的中心點，並非車尾後方1.4公尺內的範圍都沒有碎片等
    語，經被告解為可作為車燈碎片係散落在被告自小客車左後
    車燈垂直車旁及後方的位置之證明，然證人林銘淵亦同時證
    述：事實上從車尾後方開始一直都有零星的碎片，而不是全
    部集中在車尾後方1.4公尺處，但1.4公尺那邊數量比較多一
    點等語（基隆地檢94年度偵字第2467號偵查卷第88頁），是
    亦可證碎片之散落所在，絕非「靜駛狀態之被告駕駛車輛」
    與「行進狀態之李格富騎乘機車」所能碰撞造成，是被告所
    辯實不足採。
  2.實則，李格富騎乘機車右手把最右側之塑鋼係先撞擊號被告
    駕駛自小客車之左後車燈，再與被告駕駛車輛之左側車體及
    左前方後照鏡發生刮擦碰撞，方人、車左傾倒地滑行等情節
    ，除有臺北縣警察局瑞芳分局澳底車禍處理小組採證照片7
    張（基隆地檢相驗卷第56至59頁）在卷可考，並經檢察官於
    本件車禍發生翌日（94年4 月15日）到場勘驗無訛，製有勘
    驗筆錄（基隆地檢相驗卷第39頁）在卷可佐，復據原審當庭
    與被告確認無誤（原審卷第55至56頁），是被告於本院審理
    時辯稱其車體並無擦痕，實係事後卸責之詞，不足採信。而
    李格富騎乘機車左傾倒地之刮地痕跡，係起始於路肩、終止
    於外側車道，總長約9.6公尺（2.4＋4.0＋2.2＋1.0＝9.6）
    之直線刮痕。亦有道路交通事故現場圖（基隆地檢相驗卷第
    61 頁）在卷可參，且為被告之所不否認（基隆地檢相驗卷
    第63 頁；原審卷第55頁）。則以上開「被告車體之刮擦範
    圍」暨「李格富機車之刮地走勢」互為勾稽比對，「被告駕
    駛車輛與李格富騎乘機車首度碰撞後，李格富機車非特已開
    始左傾而偏離其原先行向，甚且續與被告車輛左側車體、左
    前方後照鏡接觸刮擦」等碰撞情節，尤屬事甚灼明。且觀此
    碰撞情節，實已足可排除被告駕駛車輛於「靜駛狀態」遭李
    格富騎乘機車自後追撞之客觀可能；蓋「李格富騎乘機車撞
    擊被告駕駛自小客車左後車燈之際」，倘被告果係處於「靜
    駛狀態」，則以李格富人、車左傾刮地暨呈直線由路肩斜滑
    入外側車道之情狀研判，李格富人、車應已無繼續接觸被告
    駕駛車輛之可能！乃其非特人、車左傾刮地，甚且猶能與被
    告駕駛車輛之左側車體、左前方後照鏡等處繼續刮擦碰撞，
    則「被告駕駛車輛突自路肩起步而擬駛入車道，以致適沿路
    肩駛抵該處之李格富閃避不及，遂先撞擊被告駕駛車輛左後
    車燈，再與『移動中』之被告左側車體、左前方後照鏡發生
    刮擦碰撞」等車禍經過，當應堪可認定。
  3.綜觀上開「被告駕駛車輛與李格富騎乘機車碰撞後之碎片所
    在」、「被告駕駛車輛突自路肩起步而擬駛入車道，以致適
    沿路肩駛抵該處之李格富閃避不及，遂先撞擊被告駕駛車輛
    左後車燈，再與『移動中』之被告左側車體、左前方後照鏡
    發生刮擦碰撞之車禍經過」，併參照中央警察大學鑑識科學
    研究委員會為還原車禍經過而實地丈量兩車高度暨實際觀察
    兩車撞擊特徵所得「『機車以右手把最右側之塑鋼』與『小
    客車左後車燈最左側之車體』發生撞擊」之結論（基隆地檢
    95年度偵續字第39號偵查卷第25至32頁），足見，本案車禍
    應係「被告貿然自路肩起步擬駛入車道，以致由後駛抵該處
    之李格富人、車雖即向左閃避，然仍因閃避不及，其機車右
    手把最右側之塑鋼遂先撞擊被告駕駛自小客車之左後車燈，
    再與移動中由被告駕駛車輛之左側車體及左前方後照鏡發生
    刮擦碰撞，終至人、車向左倒地滑行」所肇致。至中央警察
    大學鑑識科學研究委員會就本案車禍肇因所為之鑑定，雖其
    部分論述尚與本院前揭論證有所歧異，然其所據以研判之車
    禍主要成因，即「被告貿然自路肩起步擬駛入車道，以致與
    由後駛抵該處之李格富人、車發生碰撞」，則與本院上開判
    斷結果相符。有中央警察大學96年5月4日校鑑科字第095000
    4429號鑑定書（基隆地檢95年度偵續字第39號偵查卷第25至
    32頁）在卷可稽。
  (三)按汽車起駛前應顯示方向燈，注意前後左右有無障礙或車輛
    行人，並應讓行進中之車輛行人優先通行。道路交通全安規
    則第89條第1項第6款定有明文。次按汽車在同一車道行駛時
    ，除擬超越前車外，後車與前車之間應保持隨時可以煞停之
    距離；且汽車行駛時，駕駛人應注意車前狀況及兩車併行之
    間隔，並隨時採取必要之安全措施。道路交通安全規則第93
    條前段、第94條第1項、第3項亦有明定。茲被告、李格富既
    係汽（機）車駕駛人，則其駕駛車輛行駛道路，自應按諸上
    揭規定盡必要之注意義務；且觀諸卷附道路交通事故調查表
    暨現場圖所示情節，案發當時，天氣晴、視距良好，肇事路
    段路面乾燥、無缺陷、無障礙物，是自客觀以言，被告、李
    格富自均無不能注意之情事，乃被告竟疏未於起步前預為方
    向燈之顯示，亦疏未注意其左後來車，旋貿然自路肩起步擬
    駛入車道；至李格富亦疏未注意應與前車保持隨時可以煞停
    之距離暨隨時注意車前狀況，以致眼見被告駕駛車輛突自路
    肩起步而擬駛入車道之時，雖急轉機車龍頭向左閃避，然仍
    因反應距離不足，致其「機車右手把最右側之塑鋼」自後撞
    擊被告駕駛自小客車之左後車燈，再與移動中之被告車輛左
    側車體、左前方後照鏡發生刮擦碰撞，終至人、車左傾倒地
    滑行，則被告、李格富顯然均已違背上揭注意義務，其有過
    失甚明。
  (四)被告既因上揭注意義務之違反，致生李格富死亡之結果，雖
    李格富就本件車禍同有上揭注意義務之違反，然此尚無礙於
    被告之過失行為與李格富之死亡結果具有相當因果關係之判
    斷。
  (五)綜上研析，因認被告以前詞否認犯行，殊非可採。從而，本
    案事證明確，被告如本判決事實欄所載之過失致人於死犯行
    ，洵堪認定。至被告聲請就下列事項釐清：小客車之左側車
    體擦痕是否為與被害人機車所發生之刮擦、自小客車左後車
    燈玻璃被撞破後之散落位置，應在左後車燈垂直車旁及後方
    之位置及事故現場圖所繪之刮地痕與事實不符，待釐清上開
    事項後再送鑑定等語，然被告所指上開待釐清事項，業經本
    院認定如上，是核無再送鑑定之必要，併此敘明。
二、法律修正之比較適用：
    被告行為後，刑法於94年2月2日修正公布，於95年7月1日施
    行。按行為後法律有變更者，適用行為時之法律，但行為後
    之法律有利於行為人者，適用最有利於行為人之法律，現行
    刑法第2條第1項訂有明文。茲就本案有關之新舊法比較部分
    ，臚列如下：
　(一)刑法第33條第5款有關罰金之最低數額部分，刑法分則編各
  　罪所定罰金之貨幣單位原為銀元，修正前刑法第33條第5款
    規定：「罰金：（銀元）1元以上」，而銀元與新臺幣間之
    折算，依現行法規所定貨幣單位折算新臺幣條例規定，以銀
    元1元折算新臺幣3元；修正後刑法第33條第5款則規定：「
    罰金：新臺幣1,000元以上，以百元計算之」。經比較新舊
    法之規定，修正刑法第33條第5款所定罰金之最低數額，較
    之修正前提高，自以修正前刑法第33條第5款之規定有利於
    被告。
　(二)修正前刑法第41條第1項前段規定：「犯最重本刑為5年以下
  　有期徒刑以下之刑之罪，而受6個月以下有期徒刑或拘役之
    宣告，因身體、教育、職業、家庭之關係或其他正當事由，
    執行顯有困難者，得以1元以上3元以下折算1日，易科罰金
    」，而被告行為時之易科罰金折算標準，修正前罰金罰鍰提
    高標準條例第2條前段（現已刪除）規定，就其原定數額提
    高為1百倍折算1日，則本件被告行為時之易科罰金折算標準
    ，應以銀元100元、200元、300元折算1日，經折算為新臺幣
    後，應以新臺幣300元、600元、900元折算1日。修正後刑法
    第41條第1項前段則規定：「犯最重本刑為5年以下有期徒刑
    以下之刑之罪，而受6個月以下有期徒刑或拘役之宣告者，
    得以新臺幣1千元、2千元或3千元折算1日，易科罰金」。比
    較修正前後之易科罰金折算標準，以修正前刑法第41條第1
    項之規定，較有利於被告。科罰金。」比較此部分修正，以
    修正前規定有利於被告。
  (三)又前述刑法修正，第62條業將自首之必減輕其刑，改採得減
    主義；比較其修正前後，本件以修正前之規定，較有利於被
    告。
三、核被告所為，係犯刑法第276條第1項之過失致人於死罪。另
    按犯罪未被發覺前，向該管公務員告知其犯罪，而不逃避接
    受裁判者，固即與刑法第六十二條規定自首之條件相符。至
    於自首後對其犯罪事實有所主張或辯解，係被告辯護權之行
    使，不能據此一端即謂被告無接受裁判之意（參照最高法院
    八十四年度台上字第八二九號判決），且行為是否構成犯罪
    之要件，應由法院加以認定，非憑行為人主觀認定或承認與
    否而確定。（本院暨所屬法院八十六年法律座談會刑事類提
    案第四號可參）。查本件車禍發生後，被告立即報警處理，
    嗣經救護車前來將被害人李格富送至醫院急救，其後員警據
    報前來處理，被告在場並承認為肇事者等情，有警製自首情
    形紀錄表（基隆地檢相驗卷第19頁）在卷足憑，是被告已符
    自首之要件，爰依修正前刑法第62條前段之規定，減輕其刑
    。
四、原審認被告罪證明確，予以論罪科刑，固非無見，惟查：被
    告自警訊始迄本院審理時均堅稱其於肇事後，並未離開現場
    逃逸，且本件之報案電話為其所為，其見警方到場後即主動
    表明其為肇事者之意，且停留現場協助救護，隨後便至警局
    製作筆錄，核與卷附之自首情形紀錄表（基隆地檢相驗卷第
    19頁）在卷足憑，是被告已符自首之要件至明。原審認被告
    不應邀享自首之寬典，即有未洽。被告上訴否認犯罪，雖無
    理由，然原判決既有上開可議之處，自應由本院將原判決撤
    銷改判，爰審酌被告疏未注意其左後來車，旋貿然自路肩起
    步擬駛入車道之過失情節，及李格富疏未注意應與前車保持
    隨時可以煞停之距離暨隨時注意車前狀況，以致眼見被告駕
    駛車輛突自路肩起步擬駛入車道之時，雖急轉機車龍頭向左
    閃避，然仍閃避不及，而與有過失之程度；兼衡量李格富正
    值青壯之齡（48歲；45年9月16日生），即遇此車禍而意外
    身故，告訴人甲○○（李格富之母）為此所可能承受之精神
    上痛苦，諒必匪淺；兼以被告迄仍推諉己過而未賠償告訴人
    所受損害之犯後態度等一切情狀，量處如主文第二項所示之
    刑，並諭知易科罰金之折算標準。又被告上開犯罪之時間在
    96 年4月24日以前，符合中華民國九十六年罪犯減刑條例之
    要件，爰適用該條例第7條、第2條第1項第3款規定，就所宣
    告之有期徒刑減其刑期二分之一，並諭知易科罰金之折算標
    準。
據上論斷，應依刑事訴訟法第369條第1項前段、第364條、第299
條第1項前段，刑法第2條第1項、第276條第1項、修正前刑法第
41條第1項前段、第62條前段，修正前罰金罰鍰提高標準第1條、
第2條，現行法規所定貨幣單位折算新臺幣條例第2條，中華民國
九十六年罪犯減刑條例第2條第1項第3款、第7條、第9條，判決
如主文。
本案經檢察官張啟彬到庭執行職務。
中　　華　　民　　國　　96　　年　　12　　月　　26　　日
                  臺灣高等法院交通法庭
　　　　　　　　　        審判長法　官  葉騰瑞
　　　　　　　　　　　  　      法　官  王炳梁
　　　　　　　　　　　　　      法　官  莊明彰
以上正本證明與原本無異。
不得上訴。
                                書記官  周素秋
中　　華　　民　　國　　96　　年　　12　　月　　26　　日
附錄：本案論罪科刑法條全文
中華民國刑法第276條
（過失致死罪）
因過失致人於死者，處 2 年以下有期徒刑、拘役或 2 千元以下
罰金。
從事業務之人，因業務上之過失犯前項之罪者，處5年以下有期
徒刑或拘役，得併科3千元以下罰金。
